【裁判字號】    98,上易,260
【裁判日期】    981110
【裁判案由】    履行契約
【裁判全文】
臺灣高等法院民事判決                 98年度上易字第260號
上  訴  人  乙○○
訴訟代理人  高木蘭律師
被  上訴人  甲○○
上列當事人間請求履行契約事件，上訴人對於中華民國98年1月
21日臺灣新竹地方法院97年度訴字第328號第一審判決提起上訴
，本院於98年10月27日言詞辯論終結，判決如下：
    主  文
原判決廢棄。
被上訴人應將坐落新竹縣竹東鎮○○○段一○四四地號土地所有
權權利範圍三五三四○○分之一三二三三移轉登記予上訴人。
第一、二審訴訟費用由被上訴人負擔。
    事實及理由
一、上訴人主張：兩造於民國（下同）69年12月29日簽訂土地買
    賣契約（下稱系爭買賣契約），由伊以新臺幣（下同）20萬
    元向被上訴人購買坐落重測前新竹縣竹東鎮○○○段17地號
    （重測後為同段1044號）面積40坪（即132.23平方公尺）之
    土地（下稱系爭土地），並已給付價金。然因當時法令規定
    ，農地無法辦理分割，兩造遂約定於法律變更得以辦理分割
    、過戶時，被上訴人即應將上開土地移轉予伊。嗣系爭土地
    已得以分割，經伊通知，被上訴人均不願配合移轉該土地。
    系爭契約係由伊與訴外人即被上訴人之父親賴石鳳所簽訂，
    伊及賴石鳳之簽名雖係代書所書寫，但被上訴人及賴石鳳之
    用印均係本人所蓋，被上訴人於簽約時當面蓋章，顯有同意
    之意思表示。且伊當時尚以賴石鳳之名義在系爭土地上蓋農
    舍（即門牌號碼新竹縣竹東鎮○○路471之3號，下稱系爭農
    舍），並有被上訴人名義之土地使用權同意書，而農舍蓋好
    後，賴石鳳也將農舍過戶給伊。嗣伊於78年2月23日將系爭
    土地及農舍出售予訴外人曾能盛時，因系爭土地尚登記於被
    上訴人名下，故轉售之買賣合約書上亦將被上訴人及賴石鳳
    並列為賣主，由此可見，系爭土地雖名義上為被上訴人所有
    ，然均為賴石鳳代理處分，被上訴人亦知悉上情而不為反對
    之意思表示，自應依民法第169條之規定，負授權人之責任
    。況伊係善意信賴賴石鳳之授權，並無法得知其父子內部關
    係，被上訴人主張其父親賴石鳳為無權處分，亦有違民法第
    148條之誠信原則。另本件請求權應自系爭土地得以變更，
    並可辦理分割過戶給伊時起算，本件並未罹於時效。爰依兩
    造間之契約關係，求為判命被上訴人應將坐落新竹縣竹東鎮
    ○○○段1044地號所有權權利範圍13233/353400移轉登記予
    上訴人；及以供擔保為條件宣告假執行之判決。
二、被上訴人則以：伊才是系爭土地所有權人，系爭契約係上訴
    人與伊父親賴石鳳所簽訂，伊並未委任賴石鳳為代理人，且
    該契約上出賣人「甲○○」之簽章，並非伊之簽名及印文，
    系爭契約顯係偽造，應屬無效。又農舍土地使用權同意書之
    印文非伊所蓋，上訴人與曾能盛於78年間簽訂之買賣契約亦
    非伊簽名蓋章。再者，伊之印章均係自行保管，伊於銀行所
    有使用之印章及登記之印鑑章均與系爭契約上之印文不同，
    且伊於62年7月5日向新竹縣竹東鎮戶政事務所申請登記之相
    類似印鑑章，亦早於72年間即向戶政事務所申報遺失，是上
    訴人主張其於78年間與曾能盛所訂立之買賣合約書上「甲○
    ○」之印文，與伊於62年7月5日向新竹縣竹東鎮戶政事務所
    申請登記之相類似印鑑章一樣，顯不合理；上訴人與賴石鳳
    簽訂系爭契約，種種不合理為基礎之土地買賣足以令第三者
    得知無土地所有權，上訴人應有基本注意而未注意，伊亦無
    從負授權人之責任。況系爭契約係於69年間簽訂，上訴人迄
    至97年4月1日始提起本件訴訟，其請求權顯已罹於時效而消
    滅等語置辯。
三、原審為上訴人全部敗訴之判決，上訴人提起上訴，聲明：(一)
    原判決廢棄。(二)被上訴人應將坐落新竹縣竹東鎮○○○段10
    44地號所有權權利範圍13233/353400移轉登記予上訴人。(三)
    願供擔保請准宣告假執行。被上訴人則聲明：上訴駁回。
四、兩造不爭執之事項：
    (一)系爭買賣契約係上訴人與被上訴人之父賴石鳳所簽訂，惟
      買賣契約書上所載之買主為上訴人，賣方為被上訴人及賴
      石鳳，其上並蓋有被上訴人及賴石鳳之印文。又系爭買賣
      契約出賣人簽章欄上「出賣人」，及上訴人與訴外人曾能
      盛於78年2月23日訂立之買賣合約書上「杜賣契約之人」
      即被上訴人與賴石鳳之簽名均係代書所書寫。
    (二)被上訴人現仍有系爭地號土地所有權權利範圍595/3534。
    (三)被上訴人曾於62年7月5日向新竹縣竹東戶政事務所辦理印
      鑑登記，嗣於72年1月28日以該印鑑於71年12月20日遺失
      為由辦理註銷，並同時為變更印鑑登記。
    (四)原審法院將調取之上開被上訴人於62年7月5日向新竹縣竹
      東戶政事務所辦理印鑑登記之印鑑登記申請書原本連同上
      訴人提出之系爭契約、上訴人與曾能盛於78年2月23日訂
      立之買賣合約書原本囑託內政部警政署刑事警察局鑑定，
      經鑑定結果，系爭買賣契約書上「甲○○」之印文，與上
      訴人及曾能盛於78年2月23日訂立之買賣合約書上「甲○
      ○」之印文與被上訴人於62年7月5日向新竹縣竹東戶政事
      務所辦理印鑑登記之印鑑印文不相符。
    並有系爭買賣契約、土地登記謄本、新竹縣竹東鎮戶政事務
    所97年7月7日竹縣東戶字第0970001347號函、內政部警政署
    刑事警察局97年10月24日鑑字第0970145125號鑑定書、97年
    12月11日鑑字第0970175317號函在卷可稽（原審竹東簡字第
    58卷第4至7、30、31頁、原審訴字卷第49至57、第118、119
    、131頁），自堪信為真實。
五、上訴人主張被上訴人應依系爭買賣契約移轉系爭土地所有權
    應有部分13233/353400予上訴人等語，被上訴人則以上開情
    詞置辯。是本件應審酌者，為系爭買賣契約是否為被上訴人
    簽訂或被上訴人是否授權其父賴石鳳簽訂？被上訴人是否應
    負表見代理人之責任？
六、系爭買賣契約是否為被上訴人簽訂或被上訴人是否授權其父
    賴石鳳簽訂？
    (一)上訴人自認系爭買賣契約出賣人簽章欄上「出賣人」及上
      訴人與曾能盛於78年2月23日訂立之買賣合約書上「杜賣
      契約之人」處被上訴人與其之父賴石鳳之簽名均係代書所
      書寫（原審訴字卷第10頁背面），是系爭買賣契約及上訴
      人與曾能盛於78年2月23日訂立之買賣合約書確均未經被
      上訴人簽名。
    (二)系爭買賣契約上「甲○○」之印文，上訴人亦自承未親眼
      見到被上訴人蓋章，買系爭土地時，是被上訴人之父簽約
      ，被上訴人未到場，買賣係與賴石鳳接洽等語（原審訴字
      卷第116、117頁），另證人即被上訴人之嫂嫂賴張義妹證
      稱見過系爭買賣契約，但未親見被上訴人及賴石鳳於系爭
      買賣契約書上用印，公公賴石鳳死前將契約給伊看，吩咐
      以後要過戶等語（原審訴字卷第121至123頁），足認證人
      賴張義妹並無看到被上訴人將系爭買賣契約書拿回去蓋章
      ，系爭買賣契約之土地確係被上訴人之父賴石鳳所出賣。
    (三)再系爭買賣契約上「甲○○」之印文與上訴人及曾能盛於
      78年2月23日訂立之買賣合約書上「甲○○」之印文，與
      被上訴人於62年7月5日向新竹縣竹東戶政事務所辦理印鑑
      登記之印鑑印文並不相符，已如前述；另被上訴人所有其
      餘向新竹縣竹東戶政事務所辦理印鑑登記之印鑑印文及被
      上訴人曾往來之金融機構開設帳戶時所留存之印鑑印文，
      以肉眼觀察亦均可確認與系爭契約及上訴人與曾能盛於78
      年2月23日訂立之買賣合約書上「甲○○」之印文不符，
      且與上訴人另提出之農舍土地使用權同意書上「甲○○」
      之印文不同；另依肉眼觀察農舍土地使用權同意書上「甲
      ○○」之簽名筆跡，亦與卷內被上訴人歷次書狀、歷次向
      新竹縣竹東戶政事務所辦理印鑑登記及向往來之金融機構
      開設帳戶時所留存簽名筆跡不同，此有被上訴人提出之書
      狀、新竹縣竹東鎮戶政事務所97年7月7日竹縣東戶字第
      0970001347號函暨檢附之被上訴人所有印鑑登記證明申請
      書、印鑑變更登記申請書影本及第一商業銀行竹科分行97
      年7月18日（97）一竹科字第83號函暨存款印鑑卡影本、
      竹東地區農會97年7月23日東農信字第0972000540號函暨
      開戶印鑑卡影本、華南商業銀行竹東分行97年7月22日華
      竹東字第09700213號函暨印鑑卡影本、萬泰商業銀行竹科
      分行97年9月24日（97）竹科字第0970590025號函暨開戶
      留存印鑑印卡影本在卷可稽（原審訴字卷第49至57、65至
      74頁）。
    (四)綜上，系爭買賣契約及上訴人與曾能盛於78年2月23日訂
      立之買賣合約書確均未經被上訴人簽名；而系爭買賣契約
      與上開78年2月23日之買賣合約上「甲○○」之印文經鑑
      定與被上訴人向新竹縣竹東戶政事務所辦理印鑑登記之印
      鑑印文不相符，另以肉眼觀察之農舍土地使用權同意書上
      「甲○○」之簽名筆跡，亦與被上訴人歷次書狀、歷次向
      新竹縣竹東戶政事務所辦理印鑑登記及向往來之金融機構
      開設帳戶時所留存簽名筆跡不同，而不足以證明該農舍土
      地使用權同意書上「甲○○」之簽名筆跡係被上訴人所簽
      署，尚難證明系爭買賣契約係由被上訴人所簽訂，再上訴
      人亦自承係與賴石鳳接洽簽訂系爭買賣契約，買賣價金亦
      交付賴石鳳等情，其復無法舉證證明被上訴人授權伊父賴
      石鳳簽訂系爭買賣契約，是上訴人主張系爭買賣契約為被
      上訴人所簽訂，或被上訴人授權伊父賴石鳳簽訂，均無可
      取。
七、被上訴人是否應負表現代理人之責任？
    (一)按由自己之行為表示以代理權授與他人，或知他人表示為
      其代理人而不為反對之表示者，對於第三人應負授權人之
      責任。但第三人明知其無代理權或可得而知者，不在此限
      ，民法第169條定有明文，此條項係為保護第三人而設，
      本人如有使第三人信以為其有以代理權授與他人之行為，
      而與該他人交易，或本人知有人自稱為其代理人而不為反
      對之表示，均應使本人負授權人責任。
    (二)被上訴人雖否認授權伊父賴石鳳簽訂系爭買賣契約，上訴
      人亦未能舉證證明授權之事實。但上訴人復主張伊當時以
      賴石鳳名義申請蓋農舍，蓋好後再過戶予伊，農舍係伊出
      資蓋的，故契約末約定待房屋過戶付清尾款1萬元等語（
      原審訴字卷第10頁背面），並提出土地使用權同意書、新
      竹縣政府建設局實施都市計劃以外地區自用農舍 (69)竹
      鎮字第零壹玖號建造執照、新竹縣稅捐稽征處71年10月14
      日(71)新稅東二字第14274號函、契稅申報書、買賣所有
      權移轉契約書、新竹縣稅捐稽征處竹東分處71年8月30日
       (71)新稅東二字第12573號房屋現值核定函為證（本審卷
      第24至26頁、原審訴字卷第26、27、31頁）。被上訴人固
      否認其名義出具之土地使用權同意書之真正，但查上開以
      賴石鳳為起造人之自用農舍建造執照，經稅捐稽征處收訖
      賴石鳳移轉新竹縣竹東鎮○○路471-3號房屋（下稱系爭
      房屋）之契稅申請書，經鄉鎮市區公所監證之買賣系爭房
      屋所有權移轉契約書，新竹縣稅捐稽征處准予變更系爭房
      屋納稅義務人為上訴人之函件，均係公文書，依民事訴訟
      法第355條第1項規定，推定為真正，且以肉眼辨識契稅申
      請書及買賣所有權移轉契約書上賴石鳳之印文，亦與系爭
      買賣契約賴石鳳之印文，及賴石鳳印鑑證明之印文相同，
      自堪信上開文書為真正。且參以證人徐和誠即系爭買賣契
      約之代書徐和順之弟弟，亦證稱上訴人購買系爭土地後即
      在其上建屋，房屋蓋好後由上訴人使用，賴石鳳或被上訴
      人均未使用等語（原審訴字卷第36頁），自堪認上訴人主
      張簽訂系爭買賣契約後，伊取得賴石鳳名義之自用農舍建
      造執照，建造完成後隨即由賴石鳳變更登記為上訴人所有
      迄今等情為真實。
    (三)再查被上訴人自承系爭房屋坐落伊土地約10年等語，且就
      原審法院詢以「沒有賣土地給原告（即上訴人），原告的
      房子蓋在你土地上為何不主張權利，請求拆屋還地」，答
      稱「因為他跟我說土地是跟我父親買的」（原審訴字卷第
      37、38頁），則依上開系爭房屋移轉之相關文件，系爭房
      屋於71年即存在，被上訴人就一核准興建之農舍存在其所
      有系爭土地上長達20餘年，不僅未加聞問，亦未要求拆屋
      還地，甚而未就系爭房屋對上訴人質疑，已與常情相違；
      且就其何時知悉系爭買賣契約，先則謂係上訴人告知，後
      則稱曾能盛94、95年告伊詐欺時始知悉（原審訴卷第38頁
      ），陳述前後相齟齬，顯見上訴人早已知悉賴石鳳代理伊
      將系爭土地賣予上訴人，亦知委系爭房屋為以伊父名義申
      請興建完成後再移轉予上訴人，始能長期容忍系爭房屋存
      在系爭土地上。被上訴人明知其父賴石鳳表示為其代理人
      ，將系爭土地賣予上訴人，惟不即時表示反對，有使上訴
      人相信賴石鳳確有代理權，依首揭說明，應負授權人之責
      任。
    (四)被上訴人雖辯稱賴石鳳以偽造被上訴人之印章與上訴人簽
      約，且被上訴人於買賣過程中始終未出現，且系爭房屋因
      伊並未同意，故未能登記，依正常通念，種種不合理情形
      ，上訴人均未注意，依民法第169條但書規定，伊不負授
      權人之責任等語。然賴石鳳與被上訴人為父子之親，而父
      親通常為家庭財產之管理者，且以父為子之代理人，或以
      子為父之代理人，亦為吾人之通常生活經驗，再賴石鳳亦
      願提出其自身之印鑑證明供被上訴人辦理系爭房屋之移轉
      ，已堪使人信其確有代理權，尚難認上訴人已明知或可得
      而知賴石鳳無代理權，上訴人辯稱無庸負授權人之責任，
      尚無足採，是上訴人主張被上訴人應依民法第169條負表
      見代理人之責任，即為可取。
八、綜上，上訴人雖未能證明系爭買賣契約為被上訴人所簽訂，
    或被上訴人授權賴石鳳簽訂，但被上訴人知其父賴石鳳為其
    代理人出售系爭土地，而未為反對之表示，依民法第169條
    應負授權人之責任，即負系爭買賣契約出賣人移轉系爭土地
    應有部分予上訴人之責任。查系爭買賣契約載明「此土地地
    坪共計肆拾坪」，40坪經換算為132.23平方公尺，再依土地
    登記謄本所示，系爭土地面積共3,534平方公尺（原審調字
    卷第30頁），上訴人得請求被上訴人移轉系爭土地應有部分
    為13223/535400（即132.23/3534）。被上訴人雖又稱系爭
    買賣契約係於69年間簽訂，上訴人迄至97年4月1日始提起本
    件訴訟，其請求權顯已罹於時效等語。但查系爭土地為農牧
    用地（原審調字卷第30頁），於89年1月26日修正土地法時
    ，始刪除原第30條「私有農地所有權之移轉，其承受人以能
    自耕者為限，並不得移轉為共有。但因繼承而移轉者，得為
    共有。違反前項規定者，其所有之移轉為無效」規定，而系
    爭買賣契約亦明訂，因目前法律規定無法分割，於法律變更
    得以辦理分割、過戶時，應過戶予上訴人。是上訴人自法律
    關於私有農地移轉限制條文刪除，得行使系爭買賣契約所有
    權移轉登記請求權，至其97年4月1日提起本件訴訟，並未逾
    15年消滅時效，被上訴人辯稱上訴人請求消滅時效已完成等
    語，尚無足採。
九、從而，上訴人依民法第169條、系爭買賣契約，請求被上訴
    人應將坐落新竹縣竹東鎮○○○段1044地號所有權權利範圍
    13233/353400移轉登記予上訴人，為有理由，應予准許。原
    審為上訴人敗訴之判決，尚有未洽。上訴意旨指摘原判決不
    當，求予廢棄改判，為有理由。爰由本院予以廢棄改判，如
    主文第2項所示。又本件訴訟標的價額未逾150萬元，不得上
    訴第三審，上訴人陳明願供擔保請准宣告假執行，亦無必要
    ，附此敘明。
十、本件事實已臻明確，兩造其餘攻擊或防禦之方法，經核於判
    決結果無何影響，爰不一一論述，附此敘明。
十一、據上論結，本件上訴為有理由，依民事訴訟法第450條、
    第78條，判決如主文。
中    華    民    國    98    年    11    月    10    日
                    民事第三庭
                        審判長法  官 林敬修
                              法  官 張靜女
                              法  官 吳青蓉
正本係照原本作成。
不得上訴。
中    華    民    國    98    年    11    月    11    日
                              書記官 吳碧玲

司法院資訊處製作；財團法人民間司法改革基金會備份。
